最高法院民事判決　　　　　　　　　　　　　　　八十八年度台上字第一九七八號
　　上　訴　人　乙○○
　　訴訟代理人　鄭洋一律師
　　被 上訴 人　甲○○
右當事人間請求清償債務事件，上訴人對於中華民國八十六年十月十四日台灣高等法
院第二審更審判決（八十五年度上更(一)字第四○三號），提起上訴，本院判決如左：
    主  文
原判決除假執行部分外廢棄，發回台灣高等法院。
    理  由
本件被上訴人主張：上訴人前於民國八十年七月二十三日向新竹縣竹北市農會申辦貸
款，並商請伊擔任連帶保證人，借款期限自八十年七月二十三日起至八十二年七月二
十三日止，詎借款期限屆至時，上訴人竟遲不清償，伊因係本件貸款之連帶保證人及
擔保物提供人，為恐伊所有，為該農會設定抵押權供擔保之不動產遭受拍賣，於八十
三年八月十八日代上訴人向竹北市農會為清償借款，計清償新台幣（下同）三百八十
五萬八千三百九十三元，依民法第三百十二條、第七百四十九條之規定，自得向上訴
人請求償還上開款項等情，求為命上訴人如數給付，並加付法定遲延利息之判決。
上訴人則以：被上訴人欲向竹北市農會貸款供其女許招弟購屋，因其非該農會會員，
乃委任具該農會會員資格之伊申辦貸款，由被上訴人為連帶保證人，並提供土地為擔
保，但伊僅係名義上借款人，實際借款人為被上訴人，被上訴人向竹北市農會清償借
款，純屬清償自己之債務，自無適用民法第三百十一條、第三百十二條、第七百四十
九條之餘地。況被上訴人委任伊向竹北市農會借款，致伊對竹北市農會負有債務，依
民法第五百四十六條第二項之規定，伊自得請求被上訴人代為清償，伊以對被上訴人
之此項債權，與被上訴人所主張對伊之債權抵銷之等語，資為抗辯。
原審將第一審所為上訴人勝訴判決廢棄，改判命上訴人給付，無非以：被上訴人主張
上訴人向竹北市農會申辦貸款，由伊擔任連帶保證人，於該借款期限屆至時，上訴人
未為清償，經伊於八十三年八月十八日向竹北市農會清償上開三百八十五萬八千三百
九十三元借款餘額等情，有質押放款借據、還款收據、清償證明書等影本為證。上訴
人抗辯系爭貸款係受被上訴人委任貸借，並交與被上訴人之女許招弟購買房屋之用云
云，惟許招弟買受新竹市○○路○段房地之簽約及第一次付款日期為八十年十一月二
十四日，第二次即給付尾款日期為八十一年一月二十二日，與系爭貸款日期之八十年
七月二十三日相距達四個月及半年之久，許招弟應無於八十年七月二十三日尚未尋得
欲承購之標的物，復不知具體買賣價額及付款方式之情形下，即預先借入鉅款之理。
縱許招弟需款以為購屋之用，許招弟何不於需用之時，始行一次提領，或配合分期給
付時提領，竟於八十年七月二十三日提領七十萬元、八十年七月二十四日提領二百萬
元，八十年七月三十一日提領一百萬元，顯與許招弟購屋需款之情理不合，又許招弟
給付上開不動產買賣價金尾款，部分係以支票為給付，亦與上訴人及證人所稱：交付
許招弟現金不符。且欲購屋，均係辦理長期貸款十年或二十年，絕非辦理二年短期借
款，況上該不動產，亦可辦理抵押貸款，何須借名貸款？所稱委任辦理借款，尚非可
採。上訴人嗣改稱許招弟原先欲購買之房屋係位於新竹市○○路○段近聯勤新竹軍眷
服務中心之三樓房屋，所有權人為許女乾爹與其同為榮民之朋友所共有，經竹北農會
總幹事介紹許女，以購屋名義遊說伊同意借名，嗣因第三人出高價購買該屋，許女購
買該屋之計劃告吹云云，與前揭陳述矛盾，復改稱：以伊名義向竹北市農會貸款之款
項，被上訴人原係打算供其女兒購買新竹市○○路○段二一巷六號三樓房屋，但因許
招弟對於約定在八十年七月二十五日簽約之事臨時爽約，雖改至同年八月二日，但許
女已將貸得款項用於他途，致於頭期款六十萬元，要求以票期二個月之支票支付，而
為屋主鄧崇強之子所拒云云，但上訴人前後陳述各異，且被上訴人所提出該建物登記
簿謄本中所載：該買賣標的物係鄧崇強一人所有，亦未出售予第三人。至證人陳玉珠
證稱：「許招弟向美容師報怨東大路一段房屋本來談好要賣，準備好錢，但又反悔不
賣」，惟為被上訴人所否認，且係聽聞而來，尚難證明許招弟有此陳述。證人戴炎松
雖證稱：「被上訴人與乙○○一起來」「原說要借錢給他女兒買房子」，惟其又稱：
「在車上許招弟說要貸款，由許提供抵押品」，則證人戴炎松就何人借款，即有借錢
給他女兒買房子及許招弟說要貸款，互不相同之證詞；證人即竹北市農會總幹事周伯
壎固證稱：許招弟曾到農會表示要買房子，要辦理貸款事宜，伊告知要農會會員才可
辦理貸款，被上訴人係彰化人，不是農會會員，故以上訴人之名義借款，之後兩造有
進來要借錢，被上訴人亦表示他要借錢等語，惟其於第一審證稱：許招弟有向農會說
要辦理貸款事宜，當時我告訴她說貸款需為農會會員，他說她要買房子，我才告訴她
的等語，是證人周伯壎對於究係何人借款，亦為不同之論述；均難為有利上訴人之認
定。證人陳祿壽證稱：八十年七月二十三日將三百七十萬元存入上訴人帳戶，依上訴
人之帳卡，該三百七十萬元於同月二十三日領取七十萬元，同月二十四日領走二百萬
元，同月三十一日再領走一百萬元，錢均係上訴人與一位小姐來領走，領錢後，錢係
由那位小姐拿走，伊因業務上關係認識上訴人，同來之小姐因打扮時髦且第二次領款
時因金額較大，問是否要開農會本票，她表示要領現金，所以才記得，與上訴人一起
領錢之小姐，係在法庭上之許招弟等語。則被上訴人既未前往領錢，上訴人所稱被上
訴人前來始交付金錢云云，自無足採。是所貸款項係上訴人與許招弟領走，並未交付
被上訴人，亦無證據證明被上訴人同意上訴人逕交付許招弟，或上訴人已交付許招弟
，亦難為上訴人有委任或借名之情事。證人林萬居固證稱：「在二、三年前我去農會
領肥料有看到乙○○、甲○○及一位婦人在農會總務辦公室點錢，因為我在農會領肥
料從來沒有看過這人所以才問，他說他是彰化人。」但林萬居與被上訴人根本不認識
，何以有此印象，參以證人陳祿壽所稱：在二十三日領走七十萬元，二十四日領走二
百萬元，七月三十一日領走一百萬元，是上訴人跟一位小姐來領走云云，但辦理出納
貸款事務者，為陳祿壽等人，林萬居如何看到被上訴人出現在總務室點錢？證人林萬
居證詞，亦非可採。上訴人曾於刑事案件中所自認：伊自竹北市農會貸借之三百七十
萬元，係因許招弟購屋缺錢，以伊名義貸款；並於原審審理時自承：借錢是被上訴人
，因他在竹北市農會非會員，所以才商借伊名義借款，由被上訴人借錢，由許招弟還
錢，則本件真正借款人顯係許招弟，而非被上訴人，上訴人所稱被上訴人商得伊之同
意而為借款，自無足採。上訴人既同意出名為借款人，又未能舉證證明被上訴人有委
任或借名借款，被上訴人僅為連帶保證人，既以連帶保證人之身分代位清償上訴人向
竹北市農會之借款，自得請求上訴人償還其所清償之款項。從而被上訴人依民法第三
百十二條、第七百四十九條之規定，請求上訴人給付三百八十五萬八千三百九十三元
及其法定遲延利息，應予准許等詞，為其判斷之基礎。
惟據證人即竹北市農會職員戴炎松證稱：本件質押放款業務係伊承辦，當時兩造一起
至農會借款，被上訴人表示要借款給其女兒買房子，因依農會規定，只有農會會員才
能借款，故以上訴人名義借款，當時還有總幹事在場，許招弟有帶伊去彰化看被上訴
人之抵押物，在車上許招弟有說貸款是要買房子，由被上訴人提供抵押物；證人即竹
北市農會總幹事周伯壎證稱：許招弟曾到農會表示要買房子，要辦理貸款事宜，伊告
知要農會會員才可辦理貸款，被上訴人係彰化人，不是農會會員，故以上訴人之名義
借款，之後兩造有進來要借錢，被上訴人表示他要借錢；證人陳祿壽證稱：八十年七
月二十三日貸款三百七十萬元入在上訴人帳戶，依上訴人之帳卡，該三百七十萬元於
同月二十三日領取七十萬元，同月二十四日再領走二百萬元，同月三十一日再領走一
百萬元，錢均係由上訴人與一位小姐來領取，領錢後，錢係由那位小姐拿走，伊因業
務上關係認識上訴人，同來之小姐因打扮時髦，且第二次領款時，因金額較大伊有問
是否要開農會本票，她表示要領現金，所以才記得，與上訴人一起領錢之小姐係在法
庭上之許招弟；證人林萬居證稱：在二、三年前我去農會領肥料有看到兩造及一位婦
人在農會總務的辦公室點錢各等語（分見一審卷二二、一四一頁，二三、一四○頁，
一○二頁，三一頁）。參以被上訴人之女許招弟於八十年七月二十三日在三百七十萬
元轉入上訴人帳戶內，同日即領取七十萬元，旋於翌日即八十年七月二十四日清償台
中市第七信用合作社國光分社七十萬元貸款，有台中市第七信用合作社國光分社長期
擔保放款餘額備查卡足按；及上訴人陳稱與其配偶彭吳梅子及子女彭玉菁、彭玉婷、
彭玉芬、彭志鴻有上千萬元之定期存款，無須貸款，亦據提出戶籍謄本、新竹巿第五
信用合作社定期帳號查詢單、中國農民銀行存單、華南銀行存單為證；暨被上訴人自
稱：原與上訴人根本不相識（原審上更(一)卷七五頁），豈願提供其座落彰化縣之土地
，資為上訴人向竹北巿農會貸款之擔保，並為該貸款之連帶保證人等情；則上訴人一
再抗辯：被上訴人欲向竹北市農會貸款，供其女許招弟購屋，因其非該農會會員，乃
委請伊向竹北市農會申辦貸款，由被上訴人為連帶保證人，並提供土地為擔保，實質
借款人為被上訴人等語，即非全屬無據，是本件實際向竹北巿農會貸款之人，究係上
訴人、或係被上訴人、許招弟，既尚有疑義，自應詳加調查，仔細勾稽，資憑判斷，
原審徒以上開情詞，遽為上訴人不利之判決，尚嫌速斷，自不足以昭折服。上訴論旨
，指摘原判決不當，求予廢棄，非無理由。
據上論結，本件上訴為有理由。依民事訴訟法第四百七十七條第一項、第四百七十八
條第一項，判決如主文。
中      華      民      國    八十八    年      九      月      三      日
                              最高法院民事第七庭
                                  審判長法官  劉  福  來
                                        法官  吳  麗  女
                                        法官  楊  隆  順
                                        法官  陳  國  禎
                                        法官  李  彥  文
      右正本證明與原本無異
                                              書  記  官
中      華      民      國    八十八    年      九      月     二十     日
